【裁判字號】    88,訴,35
【裁判日期】    890901
【裁判案由】    偽造有價證券等
【裁判全文】
臺灣臺北地方法院刑事判決                            八十八年度訴字第三五號
    公  訴  人  臺灣臺北地方法院檢察署檢察官
    被      告  戊○○
    選任辯護人  李祖麟
    被      告  壬○○
    指定辯護人  乙○
右列被告因偽造有價證券等案件，經檢察官提起公訴（八十七年度偵字第八七九二號
），乙○判決如左：
    主      文
戊○○、壬○○均無罪。
    理      由
一、公訴意旨略以：被告戊○○、壬○○係台北市華業投資股份有限公司（下稱華業
    公司）之總經理及副總經理，為公司實際負責人，明知該公司未登記經營借款業
    務，竟於民國八十七年一月間起，共同乘被害人辛○○為軋支票需款孔急之際，
    貸與被害人辛○○新台幣（下同）二十萬元，取得由被害人辛○○開出世華聯合
    商業銀行忠孝分行（下稱世華銀行忠孝分行）之支票ＡＰ０三三一二九號面額七
    萬元、ＡＰ0000000號面額七萬元、ＡＰ0000000號面額六萬元共
    三紙，利息以每萬元，日息一百元計算即月息三十分，並採先扣方式，預借十日
    ，先扣三萬元，獲得與原本顯不相當之重利。次於八十七年二月十六日，仍乘被
    害人辛○○急迫之需，貸與二十五萬元，取得被害人辛○○開出世華銀行忠孝分
    行ＡＰ0000000至ＡＰ0000000號，總金額二十五萬元支票三紙，
    借款十五日，採預扣方式，先扣四萬五千元，獲取重利。再於八十七年三月十日
    貸款需錢急迫之被害人辛○○二十五萬元，十日預扣三萬元，獲取此重利，復於
    八十七年三月十三日貸款仍需錢軋票之被害人辛○○十萬元，十日利息為一萬二
    千元從事放款業務。嗣因被害人辛○○無法償還後二次借款，乃要求被害人辛○○至中國信託商業銀行（下稱中信銀行）、富邦商業銀行（下稱富邦銀行）開立
    支票存戶，取得上開全本空白支票及被害人辛○○原在世華銀行之空白支票質押
    華業公司內。並以被害人辛○○之名義向其他錢莊貸得六十萬元，除四十萬元認
    係被害人辛○○之借款及利息予以扣除外，二十萬元交付被害人辛○○，惟上開
    支票均未返還，乃共同基於概括之犯意盜刻辛○○及其所營成悅企業有限公司之
    印章，足以生損害於成悅有限公司（下稱成悅公司），被害人辛○○（應係被告
    戊○○之誤）且意圖供行使之用將上開印章加蓋於支票上偽造成悅公司辛○○所
    開中信銀行二十二萬八千四百七十五元支票於八十七年三月三十一日向中華電信
    公司雙和營運處購買行動電話十一支及連續偽造中信銀行、富邦銀行及世華銀行
    支票（詳如附表）。嗣被害人辛○○報案，經搜索查扣成悅公司印章一枚、辛○○印章二枚、世華銀行支票二張（票號ＡＰ0000000號、ＡＰ00000
    00號）中信銀行總行儲蓄部支票五十五張、富邦銀行儲蓄部支票五十七張、成
    悅公司富邦銀行活期儲蓄部一本；案經台北市政府警察局大安分局報告偵辦，因
    認被告戊○○、壬○○二人均涉有刑法第三百四十四條之重利罪嫌、第二百零一
    條之偽造有價證券罪嫌、第二百十七條偽造署押罪嫌及公司法第十五條第三項、
    第一項之罪嫌云云。
二、按犯罪事實應依證據認定之，無證據不得推定其犯罪事實。又不能證明被告犯罪
    者，應諭知無罪之判決，刑事訴訟法第一百五十四條、第三百零一條第一項分別
    定有明文。次按事實之認定，應憑證據，如未能發現相當證據，或證據不足以證
    明，自不能以推測或擬制之方法，為裁判基礎（最高法院四十年台上字第八六號
    判例參照）。又認定犯罪事實，所憑之證據，雖不以直接證據為限，間接證據亦
    包括在內，然無論直接或間接證據，其為訴訟上之證明，須於通常一般之人均不
    致於有所懷疑，而得確信其為真實之程度者，始得據之為有罪之認定，倘其證明
    尚未達到此一程度，而有合理性懷疑之存在時，即無從為有罪之認定，此亦有最
    高法院七十六年台上字第四九八六號判例可資參照。再告訴人之告訴（被害人亦
    同），本以使被告受刑事訴追為目的，故其陳述是否與事實相符，自應調查其他
    證據，以資審認，苟其所為攻擊之詞，尚有瑕疵，則在此瑕疵未予究明以前，即
    不能遽採為斷罪之基礎（最高法院六十九年台上字第一五三一號判決參照）。
三、本件公訴人認被告戊○○、壬○○二人共同涉有上開重利、偽造有價證券、偽造
    署押及公司法第十五條第三項、第一項之犯行，無非以被害人辛○○之指訴、證
    人陳瓊雯、庚○○及甲○○之證述暨扣案之物品、偽造之支票退票理由單、經濟
    部公司執照、台北市政府營利事業登記證影本等件為主要論據。訊據被告戊○○
    對於擔任華業公司總經理之事實坦承不諱，被告壬○○對於掛名華業公司副總經
    理之事實復坦認在卷，然均堅決否認有何犯行，被告戊○○辯稱：其係投資被害
    人辛○○之成悅公司，且因其負責財務，被害人辛○○方將該等支票、存摺連同
    「成悅有限公司」及「辛○○」之印鑑交付其保管使用，其並無收取重利，而扣
    案之成悅有限公司及辛○○印鑑均係富邦銀行之開戶章，並非偽刻，亦無違反公
    司法、偽造有價證券及偽造署押之犯行等語：被告壬○○辯以伊僅係於被害人辛○○到華業公司找被告戊○○時交付被害人辛○○一紙名片耳，不知被害人辛○○為何會告伊等語。
四、經查：
    （一）被害人辛○○於乙○審理中經多次傳喚均因住居所已遷移而未到庭，然被
          害人辛○○於警訊中指稱：「於八十六年十月份因公司經營不善，經友人
          介紹向華業投資（股份）公司總經理周臣信（自稱，即戊○○）者借貸三
          十餘萬周轉，利息三十分，並將我所有之中國信託商業銀行支票簿以簽立
          保管條方式扣留，且擅自竊取我世華銀行支票數張，偽刻我成悅公司章及
          本人印章，自行開立支票予他人。」、「當時借貸時言明每一萬元日息一
          百元，前後向周某借了四次，大約付了利息一、二十萬元。」、「：：富
          邦銀行支票本係周某未經我同意擅自前往銀行領取的，是周某於我質問後
          告訴我係其領走該支票本（因富邦係周某介紹），而世華銀行數張空白支
          票是周某於我向其借款時趁機竊取的。」云云（見偵查卷第十八頁反面至
          第十九頁）；於偵訊中係指稱：「中國信託支票放在戊○○處，他是做重
          利的，我因周轉不靈向他借三十萬，當時很迫切需錢，一萬元利息一日一
          百元，世華銀行支票是拿去又交還我又拿去，共被撕下六張，當時我不知
          道，所以才報失，富邦是他介紹我去開戶的，他領票後並未告訴我，後來
          我發現他去領叫他給我他也不給，我才去變更印鑑。、「我軋票需三十萬
          很急，我透過朋友庚○○介紹，借錢時，庚○○也有背書，利息部分他也
          知道，我一共向他借四次，是去年（八十六年）九、十月開始借的，第一
          、二次借十天，均是二十萬元，利息是先扣三萬元，第三次是八十七年三
          月初借二十五萬元，均是戊○○、壬○○二人與我接觸，他們要求我將世
          華銀行的票拿去翻動後又交還我，將我中國信託支票一本一百張拿去質押
          ，第三次借二十五萬我有開三張票，但他們未軋票，到期我也未還錢，第
          四次我又向他借十萬元，開了十一萬多支票一張，另外我還給他一張空白
          票，屆期他們也未提示：：世華的票他們偷了七張，所以我去掛失止付。
          」、「：：第四次我開空白票是世華銀行的，沒有金額只有蓋章，是他們
          要求的，富邦銀行是他介紹我去開戶，他幫我刻了一套大、小章我沒使用
          ，我自己有一套，申請時我用我的章並預蓋領票章，講好領章時通知我，
          但富邦未通知我。」云云（見偵查卷第五十五頁反面、第六十一頁至第六
          十二頁、第六十五頁），是依被害人辛○○之指述，其前後利息之計算已
          前後矛盾，其指述之真實性已堪置疑。參以證人庚○○於偵查中所證：「
          我老板需錢周轉，我即介紹他向戊○○借錢，辛○○因在國外被倒急需錢
          軋票，八十七年初開始，每次約二、三十萬元，利息是每日一萬元八十元
          利息，開始時借款前三、四次我均有背書，前三、四次的錢均還了，後來
          我離開公司即沒有幫他背書了，支票是告訴人交付世華及中國信託的票。
          」云云（見偵查卷第八十五頁反面），就前揭被害人辛○○之指述與證人
          庚○○之證言相互對照觀之，就被告所涉犯重利犯行部分，被害人辛○○
          與證人庚○○二人就借款時間、次數及約定利息之供述顯有扞格之處甚明
          ，乙○自難憑此有瑕疵之指述暨證言，遽認被告二人確有重利犯行。況徵
          諸一般貸放款項收取重利之人，雖多要求借款人開立支票或其他有價證券
          質押，以便日後求償，惟借款人實無必要開立或交付整本空白支票本或空
          白支票，本案被害人辛○○既係將中信銀行之支票本質押交付於被告周振
          業，被害人辛○○於取回該等支票本時，卻僅需書立便條紙，無須經被告
          戊○○之同意而得自由取回，有被害人辛○○親自簽署之便條紙一張附卷
          可稽，被害人辛○○所為顯與一般借款人借貸款項支付重利之情形有悖，
          就此與被告戊○○所辯其係投資被害人辛○○之成悅公司，因被害人陳怡
          昌負責業務，其負責財務，被害人辛○○方將支票、存摺連同成悅有限公
          司及辛○○之印鑑交代其保管使用一情，兩相比較，顯以被告戊○○所辯
          上情較符真實為可採。
    （二）再證人即華業公司總務兼出納陳瓊雯於警訊中證稱：「：：我所知辛○○
          有和戊○○金錢上往來，是否有經營地下錢莊我不知道。」等情（見偵查
          卷第十六頁反面）；於偵訊中證稱：「我只知之前辛○○有來公司做一些
          金錢上的往來，戊○○有拿現金借辛○○，利息部分我不清楚，我只知陳
          怡昌有將支票放戊○○處：：」等語（見偵查卷第一０一頁反面），綜其
          證言觀之，僅能證明被告戊○○與被害人辛○○間確有金錢往來，然此金
          錢往來究係因被告戊○○以華業公司名義投資被害人辛○○開設之成悅公
          司所致，抑或因被告戊○○貸放款項與被害人辛○○收取重利，則無法明
          瞭，本諸罪疑為輕之原則，尚不足以確認被告二人確有為重利之犯行甚明
          。
    （三）又證人即中華電信公司職員甲○○結稱：「〔問：（提示偵查卷第九十六
          頁支票），你是否經手過這張支票？〕這是我去年（八十七年）在中華電
          信公司雙和營運處當行動電話代理組長時，有一男一女一起來向我們買行
          動電話時用這張支票付款的。」、「〔問：庭上這位被告（戊○○），你
          有無見過？〕沒有，也不是他來買行動電話的。」、「（問：支票是否在
          庭的二位被告拿給你的？）不是。當天是一男一女去買的，男的約一七五
          公分左右，比在庭的被告戊○○壯，也比他黑。」（見偵查卷第九十五頁
          、乙○八十八年四月十九日訊問筆錄、八十九年八月八日審判筆錄），是
          憑此證言，不足以認定公訴人起訴如附表編號一所示之支票確係被告二人
          所偽造而涉犯刑法上偽造有價證券或行使有價證券之犯行，自不待言，再
          經手或見過如附表編號四所示支票之證人丙○○、己○○及丁○○三人均
          證稱不認識被告二人等語在卷（見偵查卷第八十九頁至九十三頁），證人
          丁○○於乙○審理中並結證該紙支票並非被告二人所交付等語（見乙○八
          十八年四月一日訊問筆錄），顯亦不足證明該支票確係被告二人所偽造，
          自亦難為被告二人不利之認定。
    （四）又被害人辛○○雖指述被告戊○○偽刻成悅企業有限公司印章及辛○○印
          章，進而蓋用該等印章於支票上而偽造有價證券云云，然乙○將富邦銀行
          儲蓄部於八十八年三月八日以（八八）富儲字第０三五號函所檢附之成悅
          公司申請開戶及支票請領證上之印鑑資料，與扣案之「成悅有限公司」印
          章及「辛○○」印章所蓋用印文比對結果，確為同一無訛，是被告戊○○
          所辯該等印章並非偽刻一節，洵屬可採，被害人辛○○此節指述，顯與本
          案事證不符，自無足採。參以被害人辛○○於八十七年三月二十七日申請
          掛失止付票據之號碼，係以世華銀行為付款人，票據號碼分別為ＡＰ00
          00000號、ＡＰ0000000號、ＡＰ0000000號至ＡＰ0
          000000號及ＡＰ0000000號等六張，有台北市票據交換所八
          十七年四月十五日北票字第二七０三號函暨相關之票據掛失止付通知書、
          遺失票據申報書、支票影本、退票理由單等文件在卷可稽，衡諸常情，空
          白票據若有遺失情事，一般票據號碼會呈現連續之狀態，被害人辛○○所
          遺失之票據卻係呈跳號之狀態，甚或相差達二十餘號，被害人卻能一一將
          該等支票號碼記明並申辦掛失止付，顯已啟人疑竇；再者，若果如被害人
          辛○○於警訊中所指述之該等世華銀行支票係遭被告戊○○竊取，該等票
          據號碼亦應呈連號之狀態，矧竊取他人之支票者，於竊取時抽取其中之一
          張或數張而故意使該等票據呈現不連號之狀態，尚與經驗法則有違，是被
          害人辛○○之指述是否為真，顯堪置疑。
    （五）再者，公訴人起訴被告偽造如附表所示之支票九張，其中編號一、編號三
          至編號五其上之印文均為「成悅企業有限公司」及「辛○○」，將該印文
          與本案扣案之「成悅有限公司」印章一枚暨「辛○○」印章二枚所蓋用之
          印文相互比對觀之，顯有不同，綜觀本案卷證復無法證明此四張支票確為
          被告二人所偽造，業如前述，自難遽論被告二人有此偽造有價證券之犯行
          ；再編號六、七所示支票，其上之成悅有限公司、辛○○之印文均與被害
          人辛○○所有之真正成悅有限公司、辛○○印文相符，有該印文一紙在卷
          可供比對（見偵查卷第二十八頁），被害人辛○○又稱該真正之成悅有限
          公司及辛○○印章仍在其身，是該二張支票顯非被告二人偽造，應係被害
          人辛○○於用印後交付被告戊○○使用，被告二人亦無偽造此有價證券之
          情事自明；又如附表編號八所示之支票，被告戊○○既因負責成悅公司財
          務而保管使用中信銀行之支票，並得開立支票，業如前述，則被告戊○○
          所辯被害人辛○○於將中信銀行票據取回後曾答應其將中信銀行印鑑更換
          為與富邦銀行相同之印鑑以便於行事一節，堪可採信，縱被害人辛○○未
          履行承諾變更印鑑，然被告戊○○既對該支票有使用之權，應認已得被害
          人辛○○之授權，其上之印文復與富邦銀行印鑑相符，究難認被告主觀上
          有偽造有價證券之犯意，自不待言；末按附表編號九所示之支票，將其上
          之印文與富邦銀行之開戶印文相互比對，亦屬一致，被告就此亦無偽造有
          價證券之情事甚為明確，至編號二所示之支票，就本案卷證觀之，亦難認
          被告二人有何偽造該有價證券之犯行。
    （六）末查經濟部公司執照及台北市政府營利事業登記證影本等件，固可證明華
          業公司之所營事業項目係一般投資業，然所謂一般投資業，係指「對農、
          林、漁、牧、工、礦、商、服務事業公司、證券公司、銀行保險公司、貿
          易公司、文化事業公司、興建住宅、商業大樓公司、遊憩事業及觀光飯店
          對各種事業之投資」，有細類定義及內容資料一紙在卷可稽，被告戊○○
          既係將金錢以華業公司名義投資於成悅公司，業如前述，則自難執此為渠
          等不利之認定而認渠等有前揭公訴人指訴之犯行。至扣案之中信銀行空白
          支票、富邦銀行空白支票及富邦銀行存摺一本等，亦僅足以證明該等空白
          支票及存摺為被告戊○○所持有，尚不足以證明渠與被告壬○○有何犯行
          ，自不待言。
五、綜上各節，相互勾稽，自難僅憑前揭被害人辛○○之指訴、證人陳瓊雯、庚○○
    及甲○○之證述暨扣案之物品、偽造之支票退票理由單、經濟部公司執照、台北
    市政府營利事業登記證影本等件，遽論被告二人有公訴人指訴之犯行。此外，乙○復查無其他積極證據足資證明被告二人有何犯行，揆諸前揭說明，不能證明渠
    等犯罪，自應依法諭知無罪之判決。
據上論斷，應依刑事訴訟法第三百零一條第一項，判決如主文。
本案經檢察官謝名冠到庭執行職務。
中      華      民      國      八十九      年      九    月      一    日
                                      臺灣臺北地方法院刑事第四庭
                                  法  官  黃紹紘
右正本證明與原本無異。
如不服本判決，應於判決送達後十日內，向乙○提出上訴狀。
                                          書記官  劉新怡
中      華      民      國      八十九      年      十      月   二十   日


司法院資訊處製作；財團法人民間司法改革基金會備份。
